【裁判字號】    97,訴,330
【裁判日期】    970507
【裁判案由】    商標異議
【裁判全文】
臺北高等行政法院判決
                                     97年度訴字第00330號
                              .
原      告  東震股份有限公司
代  表  人  甲○○
訴訟代理人  劉法正 律師
            楊祺雄 律師
複代 理 人  蘇燕貞 律師
被      告  經濟部智慧財產局
代  表  人  王美花（局長）
訴訟代理人  丙○○
參  加  人  日友企業有限公司
代  表  人  乙○○
上列當事人間因商標異議事件，原告不服經濟部中華民國96年12
月5 日經訴字第09606078910 號訴願決定，提起行政訴訟，並經
本院依職權命第三人日友企業有限公司參加訴訟，本院判決如下
：
    主  文
原告之訴駁回。
訴訟費用由原告負擔。
    事  實
一、事實概要：
    參加人日友企業有限公司於民國（下同）94年3 月1 日以「
    R-105 COLLAGEN及圖」商標，（聲明圖樣中之「R-105 」、
    「COLLAGEN」不在專用之列）指定使用於商標法施行細則第
    13條所定商品及服務分類表第3 類之「化粧品」及第5 類之
    「營養補充品」商品，向被告智慧財產局申請註冊，經被告
    審查，核准列為註冊第0000000 號商標（下稱系爭商標，詳
    見附圖(一)）。嗣原告以系爭商標有違商標法第23條第1 項第
    13款之規定，並檢具如附圖(二)所示商標（註冊第0000000 號
    「東震開運105 及圖」商標，下稱據以異議商標），對之提
    起異議，經被告審查，以96年8 月28日中台異字第950256號
    商標異議審定書為異議不成立之處分（下稱原處分）。原告
    不服，提起訴願，經經濟部96年12月5 日經訴字第09606078
    910 號訴願決定駁回，原告仍不服，遂向本院提起行政訴訟
    。本院依職權命參加人參加訴訟。
二、兩造聲明：
  (一)原告聲明：
    1.訴願決定及原處分均撤銷。
    2.被告應作成異議成立之處分。
  (二)被告聲明：原告之訴駁回。
三、兩造之爭點：
    二造商標是否構成近似，而有致相關消費者產生混淆誤認之
    虞？
  (一)原告主張：
    1.按商標「相同或近似於他人同一或類似商品或服務之註冊
      商標或申請在先之商標，有致相關消費者混淆誤認之虞者
      」，不得註冊，此為現行商標法第23條第1 項第13款所明
      定。而商標近似係指二商標予人之整體印象有其相近之處
      ，若其標示在相同或類似的商品上時，以具有普通知識經
      驗之消費者，於購買時施以普通之注意，可能會有所混淆
      而誤認二商品來自同一來源或誤認不同來源之間有所關聯
      （被告公告之「混淆誤認之虞」審查基準5.2.1 參照）。
      至所謂有致消費者混淆誤認之虞，係指商標給予消費者的
      印象，可能致使消費者混淆而誤認商品之來源，包括誤認
      來自不同來源的商品以為來自同一來源，或者誤認二商標
      之使用人間存在關係企業、授權關係、加盟關係或其他類
      似關係，合先敘明。
    2.系爭商標與據以異議商標構成近似：
      (1)查系爭商標圖樣係由記號「R-105 」搭配外文「COLLAG
        EN」共同嵌製於一彩色圓形背景圖中所構成，圓形左側
        有略向右傾斜之植物，外觀實展現出類似圓盤或螺旋狀
        之構圖手法。而系爭商標圖樣上之文字雖全部聲明不專
        用，然觀諸其整體圖樣上能使消費者記憶、唱讀以資區
        辨者僅有記號「R-105 」及外文「COLLAGEN」，而「CO
        LLAGEN」一字意為「膠原、成膠質」，在現今消費者對
        化妝品與營養補充品成分日趨重視之狀況下，「COLLAG
        EN」一字對相關消費者而言想必已知之甚稔，當業者在
        化妝品或營養補充品商品上使用此一文字時，相關消費
        者自然會將之視為商品說明文字。而在商標註冊實務上
        ，以數字之組合作為商標圖樣指定使用於化妝品或營養
        補充品等商品，卻未聲明數字部分不在專用者亦多有之
        （參本院卷第26至57頁：7 件數字商標圖樣），因此，
        當相關消費者視及系爭商標圖樣時，自有可能會將系爭
        商標之「R-105 」部分視為主要表彰與供唱讀記憶之部
        分，且該部分並不會因聲明不專用即毋庸納入商標近似
        比對之列，在觀察是否與他人商標構成近似時，仍需納
        入比對（「混淆誤認之虞」審查基準5.2.12 參照）。
      (2)至於據以異議商標圖樣則為中文「東震開運」與阿拉伯
        數字「105 」結合螺旋狀之星雲圖所組成，圖樣予人寓
        目較為深刻之部分顯為置於中央之數字「105 」，實足
        以讓消費者一眼就留下深刻的印象。就二造商標相較，
        主要識別部分一為「R-105 」，一為「105 」，同以記
        號「105 」作為辨識商品來源之主要部份，且二造商標
        均採用彩色之圓形構圖作為文字之背景，當文字部分與
        圓形結合後，無論在整體之外觀設計或構圖創意、組成
        元素均甚為雷同。二商標予人之整體印象有其相近之處
        ，若其標示在相同或類似的商品上時，以具有普通知識
        經驗之消費者，於購買時施以普通之注意，自有同一來
        源同一系列商標之聯想而致混同誤認之虞，二者應屬構
        成近似之商標，殆無疑問。
      (3)而原告前曾以與本案據以異議商標構圖相同之註冊第00
        00000 號「東震開運405 及圖」商標、註冊第0000000
        號「柏諦405 設計字及圖」商標、註冊第0000000 號「
        東震開運405 及圖」商標、註冊第0000000 號「東震開
        運405 及圖」商標、註冊第0000000 號「柏諦405 設計
        字及圖」商標，分別對第三人之註冊第0000000 號、第
        0000000 號、第0000000 號等「405 100% ENERGY 及圖
        」商標提出異議，經被告審查之後，認二造商標「皆有
        引人注意之數字『405 』，二造商標圖樣予消費者之寓
        目印象皆為『405 』3 個數字相同之印象，『405 』既
        為二造商標圖樣識別商品來源之標識，以具有普通知識
        經驗之消費者，於購買時施以普通之注意，產生其係出
        自同一家公司同一系列商標之聯想，有可能會有所混淆
        而誤認二商品／服務來自同一來源或雖不相同但有關聯
        之來源，應屬構成近似之商標…二造商標是否近似，應
        以核准註冊之據爭商標圖樣為準，本案據爭商標圖樣中
        經過設計之數字『405 』，具有識別性，並非為商品型
        號之標示，二造商標既均有相同之數字『405 』，且系
        爭商標無明顯足資與據爭商標區辨之部分，應屬構成近
        似之商標」（參被告中台異字第G00000000 、G0000000
        0 、G00000000 號商標異議審定書）。今本案二造商標
        既同有數字「105 」作為商標圖樣識別商品來源之標識
        ，與前述案情並無二致，二造商標構成近似之事實，自
        無庸置疑。
    3.原告與關係企業已註冊多件與據以異議商標相同類型之商
      標，而形成一種系列商品的形象，自應給予較大範圍之保
      護：
      (1)商標的近似除了上述外觀、觀念及讀音的近似外，尚包
        括在類型上的近似，尤其是主張先權利的一方，已經註
        冊或使用多數個相同類型的商標，而形成一種系列商品
        的形象時，則類型的近似也將成為商標近似應考量的重
        要因素之一（「混淆誤認之虞」審查基準5.2.10參照）
        。
      (2)今查，原告自82年2 月23日創立以來，即戮力不斷地從
        事直銷事業之發展，並將天地五行運轉之理導入公司經
        營之商品，藉以改變個人之運勢，透過良好營運及行銷
        ，已於業界及消費者心中建立深刻印象（參本院卷第28
        至35頁：原告公司簡介及部分產品使用態樣）。原告身
        為一直銷優良廠商，屢獲獎項，如「全國消費者金牌獎
        」、「台灣金品獎」、「台灣視覺形象設計優選獎」、
        「中國大陸中國之星設計金獎」…等等，經營實績有目
        共睹。而原告及關係企業「天魁股份有限公司」之開運
        系列產品，係依五行的特色，分別以「105 」、「205
        」、「305 」、「405 」、「505 」來表達其屬性為水
        性、火性、木性、金性、土性。原告及關係企業並將前
        述商標廣泛使用於食品、茶、香水包、香水、沐浴乳、
        皮帶夾、藥品、健康食品…等各項商品上，目前業已取
        得數十件商標權在案（參本院卷第36至59頁：原告之五
        行系列商標檢索資料及商標圖樣），已然形成一極為強
        勢之商標權保護網，予消費者之印象極為深刻，且辨識
        度甚高，他人稍有攀附，當然即可能引起購買人產生混
        淆誤認，據以異議商標較諸系爭商標而言，顯然係消費
        者較為熟悉之商標，自應給予較大之保護。
    4.系爭商標有致相關消費者產生混淆誤認之虞：
      (1)系爭商標指定使用於「化妝品、營養補充品」商品，據
        以異議商標則指定使用於「各種化粧品、燙髮液、染髮
        劑、人體用清潔劑、牙膏、牙粉、牙水、口腔清香劑、
        茶浴包、化粧品用香料」商品，二造商標指定使用於「
        化妝品」等同一與類似商品，至為明顯。至於「營養補
        充品」商品，在現今藥妝合一通路盛行之情況下，「化
        妝品」、「營養補充品」與「燙髮液、染髮劑、人體用
        清潔劑、牙膏、牙粉、牙水、口腔清香劑、茶浴包」等
        商品常置於相同處所併同陳列銷售，如屈臣氏、康是美
        等藥妝連鎖店，以及7-11、全家等便利商店均可見此等
        商品同時陳列販售，從而二造商品不僅在商品性質、功
        能、產製者、消費者等因素構成同一與類似，即便行銷
        管道與販賣場所亦構成同一與類似，二造商品構成同一
        與類似商品，可資認定。
      (2)再者，本案二造商標之主要識別部分均為相同之阿拉伯
        數字「105 」，再搭配二者圖樣上圓盤與螺旋狀之外觀
        構圖與設計意匠，使得二造商標整體外觀更加近似，復
        指定使用於同一與類似商品，如此巧合實難脫仿襲之嫌
        。尤其，原告為國內著名之直銷廠商，並擁有一系列之
        「105 」、「205 」、「305 」、「405 」、「505 」
        商標來表達產品之特殊屬性，識別性極高，並已廣為消
        費者所熟知。今參加人以據以異議商標圖樣上之主要部
        分「105 」作為系爭商標圖樣主要部分，復搭配意匠雷
        同之圓形背景構圖申請註冊，自易造成相關消費者誤認
        係原告五行開運系列商標之次品牌，或誤認二造商標之
        使用人間存在關係企業、授權關係，其有商標法第23條
        第1 項第13款規定之適用，無待贅言。
    5.原處分與訴願決定均屬違法之處分：
      原處分係以「系爭商標與據以異議商標相較，二者圖樣設
      計上固均包含有數字『105 』，然系爭商標之數字係以型
      號『R-105 』結合說明文字『COLLAGEN』之形態表示，據
      以異議商標之數字則係以類似螺旋圓盤狀之星雲圖形設計
      ，二者設計意匠不同。再者，系爭商標除經聲明部專用之
      文字部分外，尚結合一含有小草及漸層設色之圓環圖形，
      且其文字係置於圖形之內，二部分係整體結合設計，並不
      會使人將『R-105 COLLAGEN』部分產生單獨、主要印象。
      而據以異議商標圖樣除『105 』設計圖形外，另結合有文
      字『東震開運』，二者商標整體構圖及設色均明顯有別，
      予人寓目印象及連貫唱呼均有差異，以具有普通知識經驗
      之消費者，於購買時施以普通所用之注意，應無致一般消
      費者混淆誤認二商品來自同一來源或雖不同但有關聯之來
      源，應非屬構成近似之商標」云云為由，認系爭商標應無
      違反商標法第23條第1 項第13款之規定，而訴願決定則維
      持原處分。惟該等處分顯有違法與不當：
      (1)參酌被告前於中台異字第G00000000 、G00000000 、G0
        0000000 號商標異議審定書之處分內容可見，與據以異
        議商標同系列之「東震開運405 及圖」商標圖樣中經過
        設計之數字「405 」，具有識別性，且非為商品型號之
        標示，因此，本案據以異議商標圖樣與前述商標構圖意
        匠相同，僅有數字內容「405 」、「105 」之些微差異
        ，顯然數字「105 」部分亦具有識別性，而具有排他權
        。是以系爭商標圖樣既亦有引人注意之數字「105 」，
        即便該部分聲明不專用或據以異議另結合有中文「東震
        開運」，但二造商標圖樣予消費者之寓目觀感仍然為「
        105 」3 個數字相同之印象，「105 」皆為二造商標圖
        樣識別商品來源之標識。
      (2)再者，原告復取得一系列之「105 」、「205 」、「30
        5 」、「405 」、「505 」商標註冊在案，業已形成一
        種系列商品的形象。而系爭商標除數字部分之外，其整
        體之背景圖設色、構圖手法亦均給予消費者有系列品牌
        之相似處，整體觀之，以具有普通知識經驗之消費者，
        於購買時施以普通之注意，可能會有所混淆而誤認二商
        品／服務來自同一來源或雖不同但有關聯之來源，應屬
        構成近似之商標。
      (3)惟原處分及訴願決定機關不察，並未就據以異議商標已
        形成系列品牌之事實予以考量，亦未斟酌系爭商標圖樣
        上數字「105 」部分為足資消費者區別辨識唱讀之部分
        ，顯然有違誤不法之處，應予以撤銷。
  (二)被告主張：
    1.商標法第23條第1 項第13款規定，商標「相同或近似於他
      人同一或類似商品或服務之註冊商標或申請在先之商標，
      有致相關消費者混淆誤認之虞者」，不得註冊。其中商標
      近似係適用前揭規定時必備之要素。又商標近似，係指二
      商標予人之整體印象有其相近之處，若其標示在相同或類
      似的商品／服務上時，以具有普通知識經驗之消費者，於
      購買時施以普通之注意，可能會有所混淆而誤認二商品／
      服務來自同一來源或誤認不同來源之間有所關聯（「混淆
      誤認之虞」審查基準5.2.1 參照）。
    2.經查，系爭商標圖樣係由文字「R-105 COLLAGEN」及圖形
      二部分共同組成，據以異議商標圖樣係由中文「東震開運
      」及「105 」設計圖形所組成。雖系爭商標文字「R-105
      」、「COLLAGEN」經聲明不在專用之列，然在與其他商標
      間判斷近似時，仍應就包括聲明不專用之部分為整體比對
      ，又不具識別性部分並非作為識別商品或服務來源之標識
      ，所以在比對時，該不具識別性的部分會施以較少的注意
      。因此，系爭商標與據以異議商標相較，二者圖樣設計上
      固均包含有數字「105 」，然系爭商標之數字係以型號「
      R-105 」結合說明文字「COLLAGEN」之形態表示，據以異
      議商標之數字則係以類似螺旋圓盤狀之星雲圖形設計，二
      者設計意匠不同。再者，系爭商標除經聲明不專用之文字
      部分外，尚結合一含有小草及漸層設色之圓環圖形，且其
      文字係置於圖形之內，二部分係整體結合設計，並不會使
      人將「R-105 COLLAGEN」部分產生單獨、主要印象。而據
      以異議商標圖樣除「105 」設計圖形外，另結合有文字「
      東震開運」，二者商標整體構圖及設色均明顯有別，予人
      寓目印象及連貫唱呼均有差異，以具有普通知識經驗之消
      費者，於購買時施以普通所用之注意，應無致一般消費者
      混淆誤認二商品來自同一來源或雖不相同但有關聯之來源
      ，應非屬構成近似之商標。揆諸前開說明，本件二造商標
      非屬近似，即令係指定使用於同一或類似之商品，亦不會
      使消費者混淆而誤認商品之來源，自無前開規定之適用。
  (三)參加人主張：與被告相同。
    理  由
一、按商標「相同或近似於他人同一或類似商品或服務之註冊商
    標或申請在先之商標，有致相關消費者混淆誤認之虞者」，
    不得註冊，為商標法第23條第1 項第13款本文所規定。是必
    系爭商標與據以異議商標相同或近似，始有本款之適用。
二、參加人日友企業有限公司於94年3 月1 日以「R-105 COLLAG
    EN及圖」商標，（聲明圖樣中之「R-105 」、「COLLAGEN」
    不在專用之列）指定使用於商標法施行細則第13條所定商品
    及服務分類表第3 類之「化粧品」及第5 類之「營養補充品
    」商品，向被告智慧財產局申請註冊，經被告審查，核准列
    為註冊第0000000 號商標（下稱系爭商標，詳見附圖(一)）。
    嗣原告以系爭商標有違商標法第23條第1 項第13款之規定，
    並檢具如附圖(二)所示商標（註冊第0000000 號「東震開運10
    5 及圖」商標，下稱據以異議商標），對之提起異議，經被
    告審查，以96年8 月28日中台異字第950256號商標異議審定
    書為異議不成立之處分。原告不服，循序提起行政訴訟，並
    為事實欄所載各節之主張，是本件應審酌者厥為：二造商標
    是否構成近似，而有致相關消費者產生混淆誤認之虞？
三、經查：
  (一)按所謂商標構成相同或近似者，係指以具有普通知識經驗之
    一般商品購買人，於購買時施以普通所用之注意，就兩商標
    主要部分之外觀、觀念或讀音隔離觀察，有無引起混同誤認
    之虞以為斷。故兩商標在外觀、觀念或讀音上，其主要部分
    之文字、圖形或記號，有一近似，足以使一般相關消費者產
    生混淆誤認之虞者，即為近似之商標。而衡酌商標在外觀或
    觀念上有無混同誤認之虞，應本客觀事實，按下列原則判斷
    之：(1)以具有普通知識經驗之購買者，施以普通所用之注意
    為標準；(2)商標之文字、圖形或記號，應異時異地隔離及通
    體觀察為標準；(3)商標以文字、圖形或記號為聯合式者，應
    就其各部分觀察，以構成主要之部分為標準。故判斷兩商標
    是否近似，應就各商標在「外觀」、「觀念」、「讀音」上
    特別突出顯著，足以讓消費者對標誌整體形成核心印象之主
    要部分異時異地隔離各別觀察，以辨其是否足以引起混淆誤
    認之虞。
  (二)又判斷商標之近似與否，固以總括全體隔離觀察為原則，惟
    若商標圖樣中之一定部份特別引人注意，有此部分而商標之
    識別功能特別顯著者，自可就此部分加以比較觀察，以判斷
    兩商標是否近似，此與單純將商標割裂分別比較者不同（最
    高行政法院73年判字第1144號判決參照）。
  (三)系爭商標圖樣係由文字「R-105 COLLAGEN」及圖形二部分共
    同組成，據以異議商標圖樣係由中文「東震開運」及「105
    」設計圖形所組成。雖系爭商標文字「R-105 」、「
    COLLAGEN」經聲明不在專用之列，然在與其他商標間判斷近
    似時，仍應就包括聲明不專用之部分為整體比對，又不具識
    別性部分並非作為識別商品或服務來源之標識，所以在比對
    時，該不具識別性的部分會施以較少的注意。因此，系爭商
    標與據以異議商標相較，二者圖樣設計上固均包含有數字「
    105 」，然系爭商標之數字係以型號「R-105 」結合說明文
    字「COLLAGEN」之形態表示，據以異議商標之數字則係以類
    似螺旋圓盤狀之星雲圖形設計，二者設計意匠不同。再者，
    系爭商標除經聲明不專用之文字部分外，尚結合一含有小草
    及漸層設色之圓環圖形，且其文字係置於圖形之內，二部分
    係整體結合設計，並不會使人將「R-105 COLLAGEN」部分產
    生單獨、主要印象。而據以異議商標圖樣除「105 」設計圖
    形外，另結合有文字「東震開運」，二者商標整體構圖及設
    色均明顯有別，予人寓目印象及連貫唱呼均有差異，以具有
    普通知識經驗之消費者，於購買時施以普通所用之注意，應
    無致一般消費者混淆誤認二商品來自同一來源或雖不相同但
    有關聯之來源，應非屬構成近似之商標。
  (四)原告雖稱：原告前曾以與本案據以異議商標構圖相同之註冊
    第0000000 號「東震開運405 及圖」商標、註冊第0000000
    號「柏諦405 設計字及圖」商標、註冊第0000000 號「東震
    開運405 及圖」商標、註冊第0000000 號「東震開運405 及
    圖」商標、註冊第0000000 號「柏諦405 設計字及圖」商標
    ，分別對第三人之註冊第0000000 號、第0000000 號、第00
    00000 號等「405 100% ENERGY 及圖」商標提出異議，經被
    告審查之後，認二造商標屬近似之商標，依此相同之標準，
    本件二造商標亦應屬近似商標；且原告所取得一系列之「10
    5 」、「205 」、「305 」、「405 」、「505 」商標註冊
    在案，業已形成一種系列商品的形象。而系爭商標除數字部
    分之外，其整體之背景圖設色、構圖手法亦均給予消費者有
    系列品牌之相似處，整體觀之，以具有普通知識經驗之消費
    者，於購買時施以普通之注意，可能會有所混淆而誤認二商
    品／服務來自同一來源或雖不同但有關聯之來源，應屬構成
    近似之商標云云。惟查：
    1.原告所稱註冊第0000000 號「東震開運405 及圖」商標、
      註冊第0000000 號「柏諦405 設計字及圖」商標、註冊第
      0000000 號「東震開運405 及圖」商標、註冊第0000000
      號「東震開運405 及圖」商標、註冊第0000000 號「柏諦
      405 設計字及圖」商標，及參加人之註冊第0000000 號、
      第0000000 號、第0000000 號等商標，其分別之圖樣與本
      件系爭商標圖樣及據以異議商標圖樣不同，自不能比附援
      引。
    2.原告所取得一系列之「105 」、「205 」、「305 」、「
      405 」、「505 」等商標，縱已形成一系列商品之形象，
      然就本件而言，據以異議商標圖樣其特徵仍在於「東震開
      運」等文字，故「東震開運」當較具識別性，與系爭商標
      整體觀之，予人寓目印象及連貫唱呼均有差異，應非屬構
      成近似之商標，堪予認定。
四、綜上，原告所述為不可採。從而，本件被告所為異議不成立
    之處分，並無不法，訴願決定予以維持，亦無不合。原告徒
    執前詞，訴請撤銷，及請求被告應作成異議成立之處分，為
    無理由，應予駁回。
五、兩造其餘攻擊防禦方法均與本件判決結果不生影響，故不逐
    一論述，併此敘明。
據上論結，本件原告之訴為無理由，爰依行政訴訟法第98條第1
項前段，判決如主文。
中    華    民    國    97    年     5    月    7     日
                    臺北高等行政法院第二庭
                              審判長法  官  徐  瑞  晃
                                    法  官  畢  乃  俊
                                    法  官  陳  金  圍
上為正本係照原本作成。
如不服本判決，應於送達後20日內，向本院提出上訴狀並表明上
訴理由，如於本判決宣示後送達前提起上訴者，應於判決送達後
20日內補提上訴理由書（須按他造人數附繕本）。
中    華    民    國    97    年     5    月    7     日
                                    書記官  陳  可  欣


司法院資訊處製作；財團法人民間司法改革基金會備份。
